ACORDAO-COMPLETO-2405479

ACÓRDÃO 10216/2020 ATA 33/2020 - SEGUNDA CÂMARA

VISTOS, relatados e discutidos estes autos de tomada de contas especial instaurada pelo Ministério do Turismo (MTur) em desfavor da Sociedade Orquestra Filarmônica do Rio de Janeiro, em solidariedade com Florentino Pereira Dias, como então presidente da aludida entidade, diante da não comprovação da regular aplicação dos recursos públicos repassados por meio do Convênio 704189/2009 para incentivar o turismo, por meio da implementação do projeto intitulado como Concerto de Abertura da Temporada 2009 da Orquestra Filarmônica do Rio de Janeiro, a partir do aporte de R$ 299.700,00 em recursos federais e de R$ 33.300,00 em recursos da contrapartida, tendo a vigência do ajuste sido estipulada para o período de 21/7/2009 a 19/1/2010;
ACORDAM os Ministros do Tribunal de Contas da União, reunidos na Sessão da 2ª Câmara, ante as razões expostas pelo Relator, em:
9.1. considerar revéis os responsáveis (Sociedade Orquestra Filarmônica do Rio de Janeiro e Florentino Pereira Dias) , nos termos do art. 12, § 3º, da Lei nº 8.443, de 1992;
9.2. julgar irregulares as contas da Sociedade Orquestra Filarmônica do Rio de Janeiro e de Florentino Pereira Dias, nos termos dos arts. 1º, I, 16, III, "b" e "c", 19 e 23, III, da Lei n.º 8.443, de1992, e dos arts. 1º, I, 209, II e III, 210 e 214, III, do RITCU, para condená-los, solidariamente, ao pagamento do correspondente débito, com a atualização monetária e os juros de mora calculados desde as datas informadas até o efetivo recolhimento, fixando-lhes o prazo de 15 (quinze) dias, contados da notificação, para que comprovem perante o Tribunal, nos termos do art. 214, III, "a", do Regimento Interno do TCU - RITCU, o recolhimento da dívida em favor do Tesouro Nacional sob as seguintes condições:
	Data de ocorrência
	Valor histórico (R$) 

	11/10/2009
	R$ 299.700,00

	9.3. aplicar em desfavor da Sociedade Orquestra Filarmônica do Rio de Janeiro e de Florentino Pereira Dias, individualmente, a multa prevista no art. 57 da Lei n.º 8.443, de 1992, sob o valor de R$ 80.000,00 (oitenta mil reais) , fixando-lhes o prazo de 15 (quinze) dias, contados da notificação, para que comprovem, perante o Tribunal (art. 214, III, "a", do RITCU) , o recolhimento da referida dívida em favor do Tesouro Nacional, com a devida atualização monetária, na forma da legislação em vigor;
9.4. autorizar, caso requerido, nos termos do art. 26 da Lei n.º 8.443, de 1992, e do art. 217 do RITCU, o parcelamento das dívidas fixadas por este Acórdão em até 36 (trinta e seis) parcelas mensais e sucessivas, com a atualização monetária e os correspondentes acréscimos legais, esclarecendo aos responsáveis que a falta de pagamento de qualquer parcela importará no vencimento antecipado do saldo devedor, sem prejuízo das demais medidas legais;
9.5. autorizar, desde logo, a cobrança judicial das dívidas fixadas por este Acórdão, nos termos do art. 28, II, da Lei n.º 8.443, de 1992, diante do não atendimento à notificação; e
9.6. enviar a cópia do presente Acórdão, com o Relatório e a Proposta de Deliberação, à Procuradoria da República no Estado do Rio de Janeiro, nos termos do art. 16, § 3º, da Lei nº 8.443, de 1992, para o ajuizamento das ações civis e penais cabíveis.

Tomada de Contas Especial instaurada pelo MTur em desfavor da Sociedade Orquestra Filarmônica do Rio de Janeiro, em solidariedade com Florentino Pereira Dias, como então presidente da aludida Sociedade, diante da não comprovação da regular aplicação dos recursos federais repassados por meio do Convênio 704189/2009 para incentivar o turismo, por meio da implementação do Projeto intitulado Concerto de Abertura da Temporada 2009 da Orquestra Filarmônica do Rio de Janeiro, sob o valor total de R$ 333.000,00 para o período de 21/7/2009 a 19/1/2010.

Segunda Câmara

Ministério do Turismo (MTur).

3. Responsáveis: Florentino Pereira Dias (CPF XXX.046.437-XX); Sociedade Orquestra Filarmônica do Rio de Janeiro (CNPJ 29.529.062/0001-77).

13.1. Ministros presentes: Ana Arraes (Presidente), Augusto Nardes, Aroldo Cedraz e Raimundo Carreiro.
13.2. Ministros-Substitutos presentes: Marcos Bemquerer Costa e André Luís de Carvalho (Relator).

ACORDAO-COMPLETO-2513193

Acórdão de Relação 18353/2021 - Segunda Câmara

Acórdão de Relação

ANDRÉ DE CARVALHO

Trata-se de tomada de contas especial instaurada pelo Ministério do Turismo (MTur) em desfavor da Sociedade Orquestra Filarmônica do Rio de Janeiro, em solidariedade com Florentino Pereira Dias, como então presidente da aludida entidade, diante da não comprovação da regular aplicação dos recursos públicos repassados por meio do Convênio 704189/2009 para incentivar o turismo, por meio da implementação do projeto intitulado como Concerto de Abertura da Temporada 2009 da Orquestra Filarmônica do Rio de Janeiro, a partir do aporte de R$ 299.700,00 em recursos federais e de R$ 33.300,00 em recursos da contrapartida, tendo a vigência do ajuste sido estipulada para o período de 21/7/2009 a 19/1/2010.
2.	Após a análise final do feito, o Auditor Federal Ivanildo Cleyton Nascimento lançou o seu parecer conclusivo à Peça 64, com a anuência dos dirigentes da Secex-TCE (Peças 65 e 66) , nos seguintes termos:
" (...) HISTÓRICO
2. Os recursos previstos à conta do concedente foram liberados conforme indicado abaixo:
	Ordem Bancária
	Data da Emissão
 (peça 5) 
	Data do Crédito
 (peça 12, p. 6) 
	Valor (R$) 

	2009OB801763
	6/11/2009
	10/11/2009
	299.700,00

3.	O Ministério do Turismo exarou os seguintes pareceres:
	Parecer
	Peça
	Data

	Parecer Técnico 672/2009
	1
	21/7/2009

	Parecer/Conjur/Mtur 997/2009
	2
	21/7/2009

	Análise de Prestação de Contas - Parte Técnica 624/2010
	16
	22/4/2010

	Nota Técnica de Análise 060/2011
	17
	6/9/2011

	Nota Técnica de Análise Financeira 490/2016
	31
	29/4/2016

4.	O Parecer Técnico 672/2009 avaliou e aprovou o plano de trabalho apresentado, onde são especificadas as ações pretendidas (peça 1) , as quais estão detalhadas da seguinte forma na relação constante à peça 10:
	Etapa
	Descrição
	Unidade de medida
	Valor Orçado (R$) 

	1
	70 Músicos (ensaios) 05 (cinco) ensaios nos dias 22, 23, 24, 25 e 26 de julho 
	Cachê
	168.000,00

	2
	Maestro (referente a ensaios, apresentação e seleção de repertório) 
	Cachê
	11.000,00

	3
	Solista (pianista de renome) 
	Cachê
	8.000,00

	4
	Transporte do material
	Serviço
	4.800,00

	5
	Assessoria de imprensa
	Serviço
	16.300,00

	6
	Anúncio no jornal Cidade da Barra no dia 23/07
	Unidade
	8.656,00

	7
	Anúncio no jornal O Globo dia 24/07
	Unidade
	10.863,00

	8
	Anúncio no jornal Cidade da Barra no dia 25/07 
	Unidade
	13.764,00

	9
	Anúncio no jornal O Globo dia 25/07
	Unidade
	11.857,50

	10
	70 Músicos (apresentação) Concerto 26 de Julho
	Cachê
	49.000,00

	11
	Coordenador de coro profissional
	Cachê
	634,50

	12
	Coro profissional composto por cantores líricos
	Cachê
	20.825,00

	13
	Equipe de 7 recepcionistas
	Serviço
	3.500,00

	14
	Locação da Sala Cecília Meireles
	Unidade
	1.400,00

	15
	Mestre de cerimônia
	Serviço
	4.000,00

	16
	Supervisora de recepcionistas
	Serviço
	400,00

	TOTAL
	333.000,00

5.	O Parecer da Área Jurídica, tendo por objeto a minuta presente no Siconv, opinou pela ausência de óbices legais à celebração do convênio (peça 2) . 
6.	A firmatura do Convênio 704189/2009 entre o MTur e a Sociedade Orquestra Filarmônica do Rio de Janeiro ocorreu em 21/7/2009, pelo seu presidente à época, Sr. Fiorentino Pereira Dias (gestão 2009-2011) , tendo por objeto a realização, em 26/7/2009, do "Concerto de Abertura da Temporada 2009 da Orquestra Filarmônica do Rio de Janeiro" (peça 3) .
7.	A Sociedade Filarmônica apresentou a prestação de contas do convênio em 19/1/2010, por meio do Oficio 004/ 2010 (peça7) .
8.	Diante da documentação apresentada, a Coordenação Geral de Monitoramento, Fiscalização e Avaliação de Convênios emitiu, em 22/4/2010, o Parecer de Análise de Prestação de Contas-Parte Técnica 624/2010, abstendo-se de emitir parecer conclusivo em razão da ausência de elementos suficientes à formação de convicção, que comprovassem a execução física do evento conforme o contido no Plano de Trabalho aprovado, a exemplo de fotos/imagens do local e da estrutura do evento, textos/relatórios/clippings produzidos pela assessoria de imprensa, bem como matérias publicadas via internet, opinando pela necessidade de diligência junto à convenente para o saneamento da prestação de contas (peça 16) .
9.	Posteriormente, em 6/9/2011, a mesma Coordenação Geral de Monitoramento, Fiscalização e Avaliação de Convênios realizou nova análise (Nota Técnica de Análise 60/2011) , concluindo pela necessidade de outra diligência junto à convenente objetivando, além de sanar as pendências anotadas no Parecer 624/2010, o envio elementos adicionais como fotografias, filmagem e/ou publicações pós-evento que comprovem a efetiva realização do evento e a utilização da logomarca do MTur, a comprovação da conversão da receita obtida com venda de ingressos à consecução do objeto conveniado, declaração de autoridade local atestando a realização do evento, amostra dos serviços prestados pela assessoria de imprensa relacionados ao evento, dentre outros (peça17) .
10. Longo tempo depois, em 15/4/2016, diante da ausência de manifestação do convenente e de elementos suficientes a emissão de parecer técnico conclusivo, a Secretaria Nacional de Qualificação e Promoção do Turismo concluiu pela reprovação das contas prestadas em razão da ausência de comprovação da execução física do objeto do convênio (peça18) .
11. A Coordenação de Análise de Prestação de Contas emitiu a Nota Técnica de Análise Financeira 490/2016 em 6/5/2016, opinando pela restituição integral dos valores repassados em decorrência da reprovação da execução física do objeto (peça 31) . 
12.  Chamados a apresentar justificativas ou recolheram a importância devida aos cofres da Fazenda Pública, em obediência aos princípios constitucionais do contraditório e da ampla defesa - notificações presentes as peças 19, 37 e 38, não houve manifestação dos referidos agentes, subsistindo o motivo que legitimou a instauração da presente Tomada de Contas Especial. 
13. O Relatório do tomador de contas, após circunstanciar os fatos, conclui pela existência de dano ao Erário Federal correspondente ao valor integral repassado à Sociedade Orquestra Filarmônica do Rio de Janeiro, R$ 299.700,00, tendo por responsáveis solidários a Sociedade Orquestra Filarmônica do Rio de Janeiro e seu presidente à época, o Sr. Florentino Pereira Dias (peça 39) . 
14. A inscrição em conta de responsabilidade, no Siafi, foi efetuada conforme a Nota de Sistema 2017NS000086, de 18/8/2017 (peças 23 e 24) .
15. O Relatório de Auditoria da CGU (peça 40) , também chegou às mesmas conclusões. Após isso, foram emitidos o Certificado de Auditoria (peça 41) , o Parecer do Dirigente de Controle Interno (peça 42) e o Pronunciamento Ministerial (peça 43) .
16. Já no âmbito deste Tribunal, analisando-se os elementos presentes nos autos, a instrução inicial concluiu pela necessidade de citação da Sociedade Orquestra Filarmônica do Rio de Janeiro e do Sr. Florentino Pereira Dias (peça 44) , autorizada em 20/9/2018 pelo relator do feito (peça 47) , para responderem solidariamente pelas seguintes ocorrências (peças 48, 49, 54 e 61) : 
16.1 Irregularidade: não comprovação da boa e regular aplicação dos recursos federais repassados pelo Ministério do Turismo a Sociedade Orquestra Filarmônica do Rio de Janeiro (CNPJ 29.529.062/0001-77) por meio do Convênio 704189/2009; objeto: apoio à implementação do projeto intitulado "Concerto de Abertura da Temporada 2009', conforme o Plano de Trabalho registrado no Siconv, com vigência estipulada para o período de 21/7/2009 a 19/1/2010;
16.2 Condutas: 
a) não comprovar a execução física do convênio, consoante Nota Técnica de Análise 60/2011 (peça 17) , ante a ausência de fotografias e/ou filmagem; declaração do prestador de serviço com RG e CPF discriminando a função exercida, valor e período (somente haviam sido remetidos recibos de somente 68 músicos - ensaios) ; declaração do convenente atestando a realização do evento e da exibição do vídeo institucional do MTur; declaração de gratuidade ou não do evento; amostra dos serviços prestados pela assessoria de imprensa relacionados ao evento, consoante detalhado no quadro a seguir: 
	  Item
	Objeto da ressalva
	Solicitação

	1.
	Anúncio em Jornal
	Encaminhar exemplar de cada anúncio, constando o nome e a logomarca do MTur.

	2.
	Realização do evento
	Encaminhar fotografia, filmagem e/ou material divulgação pós-evento (publicação em jornais, revista ou reportagens televisivas) , que comprovem a efetiva realização do evento e a utilização da logomarca do MTur.

	3.
	Apresentações artísticas, musicais
	Encaminhar foto de cada show/apresentação, filmagem e/ou material de divulgação pós-evento (publicação em jornais, revistas ou reportagens televisivas) , que comprovem a efetiva realização de cada apresentação constante no Plano de Trabalho.

	4.
	Itens de Infra- estrutura -Locação da sala Cecília Meireles
	Encaminhar fotografia e/ou de cada item listado no Plano de Trabalho.

	5
	Contratação de Serviços 
-70 músicos (ensaios) 
-Solista 
-Coordenador do coro profissional 
-Coro profissional composto por cantores líricos 
-Equipe de 07 recepcionistas 
-Mestre de cerimônia 
-Supervisora de recepcionistas
	Encaminhar declaração individual do prestador de serviço com RG e CPF, discriminando a função exercida detalhada, o valor contratado e o período de execução, de acordo com o aprovado no Plano de Trabalho? Quando possível, enviar fotografias e/ou filmagem tudo inserido no contexto do evento.
OBS: Encaminhou às fls.26/65, recibo de somente 68 músicos (ensaios) .

	6.
	Transporte
	Encaminhar declaração do prestador de serviço com RG e CPF como período de execução acompanhado do DE ACORDO do Convenente, conforme aprovado no plano de trabalho.

	7.
	Declaração do Convenente- realização do evento
	Encaminhar declaração do Convenente atestando a realização do evento.

	8.
	Declaração do Convenente - exibição do vídeo institucional
	Encaminhar declaração do Convenente atestando a exibição do vídeo institucional do MTur.

	9.
	Declaração do Convenente - gratuidade ou não do evento
	1 Solicitamos esclarecimentos tendo em vista que consta no relatório de Cumprimento do Objeto (fls. 04/05) , que houve oferecimento de ingressos. 
2-Encaminhar declaração do Convenente atestando gratuidade ou não do evento. Caso tenha havido venda de ingressos, foram enviadas as despesas correspondentes à venda de ingressos devidamente convertidas para a consecução do objeto conveniado (conforme o que preconiza o relatório do Acórdão 96/2008-TCU-Plenário - TCU) 

	10.
	Declaração de Autoridade Local
	Encaminhar declaração de Autoridade local (que não seja o Convenente) atestando a realização do evento.

	11.
	Assessoria de imprensa
	Encaminhar amostra dos serviços prestados pela assessoria de imprensa relacionados ao evento

	Maestro - Solicitamos a glosa referente a contratação de maestro, tendo em vista que o recibo apresentado (fl.66) é do Presidente da Entidade. Valor da glosa: R$ 11.000,00

	b) apresentar extrato da conta corrente bancária específica do convênio que não guarda correspondência com a Relação de Pagamentos Efetuados, nem com as notas fiscais, nem com os recibos apresentados, quebrando o imprescindível nexo de causalidade entre a execução física do evento e a correspondente execução financeira na conta específica com os recursos federais repassados, levando à reprovação da execução financeira do convênio;
16.3	Dispositivos violados: art. 70 da Constituição Federal, art. 63 da Lei 4320/1964, o art. 93, do Decreto Lei 200/1967, art. 50, §3º, da Portaria Interministerial 127/2008, Lei 8.666/1993, Lei 10.520/2002, Decreto 3.555/2000, Termo de Convênio e entendimento firmado no Acórdão 1435/2017-TCU-Plenário.
17. A citação do Sr. Florentino Pereira Dias foi realizada pelo Ofício 2227/2018-SecexTCE (peça 49) , entregue em 26/10/2018 no endereço do responsável constante da base de dados da Receita Federal do Brasil (peça 50) . Já a citação da Sociedade Orquestra Filarmônica do Rio de Janeiro ocorreu em 7/10/2019 por edital (peças 61-62) , após três frustradas tentativas em endereços constantes das bases de dados disponíveis (peças 48, 54 e 58) .
18. Conforme Despacho de Conclusão das Comunicações Processuais (peça 63) , verifica-se que as providências inerentes às comunicações processuais foram concluídas.
19. Transcorrido o prazo regimental, os responsáveis permaneceram silentes, devendo ser considerados revéis, nos termos do art. 12, § 3º, da Lei 8.443/1992.
ANÁLISE DOS PRESSUPOSTOS DE PROCEDIBILIDADE DA IN/TCU 71/2012
Prejuízo ao Contraditório e Ampla Defesa
20. Verifica-se que não houve o transcurso de mais de dez anos desde o fato gerador sem que tenha havido a notificação do responsável pela autoridade administrativa federal competente (art. 6º, inciso II, c/c art. 19 da IN/TCU 71/2012, modificada pela IN/TCU 76/2016) , uma vez que os recursos foram creditados na conta específica em 10/11/2009 (peça 12, p. 6) , as despesas impugnadas datam de 31/1/2011 (peça 28) e os responsáveis foram notificados sobre as irregularidades em 13/5/2016 (peça 38) e 30/6/2016 (peça 19) .
Valor de Constituição da TCE	
21. Ainda, o valor atualizado do débito apurado sem juros, em 1/1/2017, é superior a R$ 100.000,00, na forma estabelecida conforme os arts. 6º, inciso I, e 19 da IN/TCU 71/2012, modificada pela IN/TCU 76/2016	.
	OUTROS DÉBITOS NOS SISTEMAS DO TCU COM O MESMO RESPONSÁVEL
22. Informa-se que, em atendimento ao item 9.4, do Acórdão 1772/2017-TCU-Plenário (Relator Ministro-Substituto Augusto Sherman Cavalcanti) , foi efetuada pesquisa no sistema processual do TCU e não foram localizadas tomadas de contas especiais em tramitação com débitos imputáveis ao Sr. Florentino Pereira Dias ou a Sociedade Orquestra Filarmônica do Rio de Janeiro.
23. A tomada de contas especial está, assim, devidamente constituída e em condição de ser instruída em seu mérito.
EXAME TÉCNICO
Validade das notificações
24. Preliminarmente, cumpre tecer breves considerações sobre a forma como são realizadas as comunicações processuais no TCU. A esse respeito, destacam-se o art. 179, do Regimento Interno do TCU (Resolução 155, de 4/12/2002) e o art. 4º, inciso III, § 1º, da Resolução TCU 170, de 30 de junho de 2004, in verbis:
'Art. 179. A citação, a audiência ou a notificação, bem como a comunicação de diligência, farse-ão:
I - mediante ciência da parte, efetivada por servidor designado, por meio eletrônico, fac-símile, telegrama ou qualquer outra forma, desde que fique confirmada inequivocamente a entrega da comunicação ao destinatário;
II - mediante carta registrada, com aviso de recebimento que comprove a entrega no endereço do destinatário;
III - por edital publicado no Diário Oficial da União, quando o seu destinatário não for localizado
 (...) 
Art. 3º As comunicações serão dirigidas ao responsável, ou ao interessado, ou ao dirigente de órgão ou entidade, ou ao representante legal ou ao procurador constituído nos autos, com poderes expressos no mandato para esse fim, por meio de:
I - correio eletrônico, fac-símile ou telegrama;
II - servidor designado;
III - carta registrada, com aviso de recebimento;
IV - edital publicado no Diário Oficial da União, quando o seu destinatário não for localizado, nas hipóteses em que seja necessário o exercício de defesa.
Art. 4º. Consideram-se entregues as comunicações:
I - efetivadas conforme disposto nos incisos I e II do artigo anterior, mediante confirmação da ciência do destinatário;
II - realizadas na forma prevista no inciso III do artigo anterior, com o retorno do aviso de recebimento, entregue comprovadamente no endereço do destinatário;
III - na data de publicação do edital no Diário Oficial da União, quando realizadas na forma prevista no inciso IV do artigo anterior.
§ 1º O endereço do destinatário deverá ser previamente confirmado mediante consulta aos sistemas disponíveis ao Tribunal ou a outros meios de informação, a qual deverá ser juntada ao respectivo processo.
 (...) '
25. Bem se vê, portanto, que a validade da citação via postal não depende de que o aviso de recebimento seja assinado pelo próprio destinatário da comunicação, o que dispensa, no caso em tela, a entrega do AR em 'mãos próprias'. A exigência da norma é no sentido de o Tribunal verificar se a correspondência foi entregue no endereço correto, residindo aqui a necessidade de certeza inequívoca. 
26. Não é outra a orientação da jurisprudência do TCU, conforme se verifica dos julgados a seguir transcritos:
'São válidas as comunicações processuais entregues, mediante carta registrada, no endereço correto do responsável, não havendo necessidade de que o recebimento seja feito por ele próprio (Acórdão 3648/2013-TCU-Segunda Câmara, Relator Ministro José Jorge) ;
É prescindível a entrega pessoal das comunicações pelo TCU, razão pela qual não há necessidade de que o aviso de recebimento seja assinado pelo próprio destinatário. Entregandose a correspondência no endereço correto do destinatário, presume-se o recebimento da citação. (Acórdão 1019/2008-TCU-Plenário, Relator Ministro Benjamin Zymler) ;
As comunicações do TCU, inclusive as citações, deverão ser realizadas mediante Aviso de Recebimento - AR, via Empresa Brasileira de Correios e Telégrafos, bastando para sua validade que se demonstre que a correspondência foi entregue no endereço correto. (Acórdão 1526/2007-TCU-Plenário, Relator Ministro Aroldo Cedraz) .'
27. A validade do critério de comunicação processual do TCU foi referendada pelo Supremo Tribunal Federal, nos termos do julgamento do MS-AgR 25.816/DF, por meio do qual se afirmou a desnecessidade da ciência pessoal do interessado, entendendo-se suficiente a comprovação da entrega do 'AR' no endereço do destinatário:
'EMENTA: AGRAVO REGIMENTAL. MANDADO DE SEGURANÇA. DESNECESSIDADE DE INTIMAÇÃO PESSOAL DAS DECISÕES DO TRIBUNAL DE CONTAS DA UNIÃO. ART. 179 DO REGIMENTO INTERNO DO TCU. INTIMAÇÃO DO ATO IMPUGNADO POR CARTA REGISTRADA, INICIADO O PRAZO DO ART. 18 DA LEI nº 1.533/51 DA DATA CONSTANTE DO AVISO DE RECEBIMENTO. DECADÊNCIA RECONHECIDA. AGRAVO IMPROVIDO.
O envio de carta registrada com aviso de recebimento está expressamente enumerado entre os meios de comunicação de que dispõe o Tribunal de Contas da União para proceder às suas intimações.
O inciso II do art. 179 do Regimento Interno do TCU é claro ao exigir apenas a comprovação da entrega no endereço do destinatário, bastando o aviso de recebimento simples.'
28. No caso vertente, conforme relatado no item 17 desta instrução, o expediente citatório foi entregue no endereço do Sr. Florentino Pereira Dias constante da base de dados da Receita Federal do Brasil. Relativamente à Sociedade Orquestra Filarmônica do Rio de Janeiro a citação ocorreu por edital após três frustradas tentativas em endereços constantes das bases de dados disponíveis.
Efeitos da revelia
29. Nos processos do TCU, a revelia não leva à presunção de que seriam verdadeiras todas as imputações levantadas contra os responsáveis, diferentemente do que ocorre no processo civil, em que a revelia do réu opera a presunção da verdade dos fatos narrados pelo autor. Dessa forma, a avaliação da responsabilidade do agente não pode prescindir da prova existente no processo ou para ele carreada.
30. Ao não apresentar sua defesa, os responsáveis deixaram de produzir prova da regular aplicação dos recursos sob sua responsabilidade, em afronta às normas que impõem aos gestores públicos a obrigação legal de, sempre que demandados pelos órgãos de controle, apresentar os documentos que demonstrem a correta utilização das verbas públicas, a exemplo do contido no art. 93, do DecretoLei 200/1967: 'Quem quer que utilize dinheiros públicos terá de justificar seu bom e regular emprego na conformidade das leis, regulamentos e normas emanadas das autoridades administrativas competentes.' 
31. Mesmo não sendo apresentadas alegações de defesa, considerando o princípio da verdade real que rege esta Corte, procurou-se buscar, em manifestações dos responsáveis na fase interna desta Tomada de Contas Especial, a presença de algum argumento que pudesse ser aproveitado a seu favor. 
32. No entanto, não consta dos autos nenhum argumento que possa vir a ser analisado e posteriormente servir para afastar as irregularidades apontadas.
PRESCRIÇÃO DA PRETENSÃO PUNITIVA
33. Vale ressaltar que a pretensão punitiva, conforme Acórdão 1441/2016-TCU-Plenário, Relator Ministro Benjamin Zymler, que uniformizou a jurisprudência acerca dessa questão, subordinase ao prazo geral de prescrição indicado no art. 205, do Código Civil, que é de dez anos, contado da data de ocorrência da irregularidade sancionada, nos termos do art. 189, do Código Civil, sendo este prazo interrompido pelo ato que ordenar a citação, a audiência ou a oitiva do responsável.
34. No caso em exame, não ocorreu a prescrição, uma vez que a irregularidade sancionada data de 10/11/2009 (peça 12, p. 6) , e o ato de ordenação da citação ocorreu em 20/9/2018 (peça 47) .
35. Em se tratando de processo em que os responsáveis não se manifestaram acerca das irregularidades imputadas, não há elementos para que se possa efetivamente aferir e reconhecer a ocorrência de boa-fé na conduta dos mesmos, podendo este Tribunal, desde logo, proferir o julgamento de mérito pela irregularidade das contas, conforme os termos dos §§ 2º e 6º do art. 202 do Regimento Interno do TCU (Acórdão 2064/2011-TCU-Primeira Câmara, relator Ministro Ubiratan Aguiar; Acórdão 6182/2011-TCU-Primeira Câmara, relator Ministro Weber de Oliveira; Acórdão 4072/2010-TCU-Primeira Câmara, relator Ministro Valmir Campelo; Acórdão 1189/2009-TCU-Primeira Câmara, relator Ministro Marcos Bemquerer; e Acórdão 731/2008-TCU-Plenário, relator Ministro Aroldo Cedraz) . Ressalta-se que a análise da boa-fé relativa a pessoa jurídica de direito privado é realizada considerando as condutas de seus administradores, uma vez que os atos destes obrigam a pessoa jurídica, desde que exercidos nos limites dos poderes definidos no ato constitutivo do ente, nos termos do art. 47 do Código Civil (Acórdão 1723/2016-TCU-Plenário, Ministro-Relator Raimundo Carrero) .
36. Dessa forma, os responsáveis devem ser considerados revéis, nos termos do art. 12, §3º, da Lei 8.443/1992, devendo suas contas ser julgadas irregulares, condenando-os, solidariamente, ao débito apurado e aplicando-lhes a multa prevista no art. 57, da Lei 8.443/1992.
CONCLUSÃO
37. Em face da análise promovida na seção 'Exame Técnico', verifica-se que os responsáveis não lograram comprovar a boa e regular aplicação dos recursos. E, instados a se manifestar, deixaram transcorrer o prazo concedido sem comparecer ao processo, configurando sua revelia, nos termos do § 3º, do art. 12, da Lei 8.443/1992.
34.	Vale ressaltar que a jurisprudência pacífica nesta Corte é no sentido da imprescritibilidade das ações de ressarcimento ao erário (Súmula TCU 282) . Dessa forma, identificado dano ao erário, devese instaurar e julgar o processo de tomada de contas especial para responsabilizar seus agentes causadores, respeitando o direito ao contraditório e à ampla defesa, independentemente de quando ocorreram os atos impugnados.
35. Verifica-se também que não houve a prescrição da pretensão punitiva, conforme análise já realizada.
36. Tendo em vista que não constam dos autos elementos que permitam reconhecer a boa-fé dos responsáveis, sugere-se que as suas contas sejam julgadas irregulares, nos termos do art. 202, § 6º, do RI/TCU, com a imputação do débito atualizado monetariamente e acrescido de juros de mora, nos termos do art. 202, §1º do RI/TCU, descontado o valor eventualmente recolhido, com a aplicação da multa prevista no art. 57, da Lei 8.443/1992.
37. Por fim, como não houve a superveniência de elementos que pudessem modificar o entendimento acerca das irregularidades em apuração, mantém-se a matriz de responsabilização presente na peça 44, com os devidos ajustes.
PROPOSTA DE ENCAMINHAMENTO
38. Diante do exposto, submetemos os autos à consideração superior, propondo ao Tribunal:
a) considerar revéis, para todos os efeitos, os responsáveis Sociedade Orquestra Filarmônica do Rio de Janeiro (CNPJ 29.529.062/0001-77) e o Sr. Florentino Pereira Dias (CPF XXX.046.437-XX) , dando-se prosseguimento ao processo, com fulcro no art. 12, § 3º, da Lei 8.443/1992;
b) julgar irregulares, nos termos dos arts. 1º, inciso I, 16, inciso III, alíneas 'b' e 'c', da Lei 8.443/1992, c/c os arts. 19 e 23, inciso III, da mesma Lei, e com os arts. 1º, inciso I, 209, incisos II e III, 210 e 214, inciso III, do Regimento Interno/TCU, as contas dos responsáveis Sociedade Orquestra Filarmônica do Rio de Janeiro (CNPJ 29.529.062/0001-77) e Florentino Pereira Dias (CPF XXX.046.437-XX) , condenando-os, em regime de solidariedade, ao pagamento da importância a seguir especificada, atualizada monetariamente e acrescida dos juros de mora, calculada a partir da data discriminada até a data da efetiva quitação do débito, fixando-lhes o prazo de quinze dias, para que comprovem, perante o Tribunal, o recolhimento da referida quantia aos cofres do Tesouro Nacional, nos termos do art. 23, inciso III, alínea 'a', da citada lei, c/c o art. 214, inciso III, alínea 'a', do Regimento Interno;
		Data de ocorrência
	Valor histórico 

	Débito solidário
	11/10/2009
	R$ 299.700,00

Valor atualizado do débito (com juros) , em 30/1/2020: R$ 709.978,26
c) aplicar aos responsáveis Sociedade Orquestra Filarmônica do Rio de Janeiro (CNPJ 29.529.062/0001-77) e Florentino Pereira Dias (CPF XXX.046.437-XX) , a multa prevista no art. 57, da Lei 8.443/1992, c/c o art. 267, do RI/TCU, fixando-lhes o prazo de quinze dias, a contar da notificação, para que comprovem, perante o Tribunal (art. 214, inciso III, alínea 'a', do Regimento Interno do TCU) , o recolhimento da dívida aos cofres do Tesouro Nacional, atualizada monetariamente desde a data do acórdão que vier a ser proferido por este Tribunal até a do efetivo recolhimento, se paga após o vencimento, na forma da legislação em vigor;
d) autorizar, desde logo, a cobrança judicial das dívidas, caso não atendida a notificação, na forma do disposto no art. 28, inciso II, da Lei 8.443/1992;
e) autorizar também, desde logo, caso requerido, com fundamento no art. 28, inciso I, da Lei 8.443/1992, c/c o art. 217, §§ 1º e 2º, do Regimento Interno, o parcelamento das dívidas em até 36 parcelas, incidindo, sobre cada parcela, corrigida monetariamente, os correspondentes acréscimos legais, fixando-lhe o prazo de quinze dias, a contar do recebimento da notificação, para comprovar, perante o Tribunal, o recolhimento da primeira parcela, e de trinta dias, a contar da parcela anterior, para comprovar o recolhimento das demais parcelas, devendo incidir, sobre cada valor mensal, atualizado monetariamente, os juros de mora devidos, no caso do débito, na forma prevista na legislação em vigor, alertando o responsável de que a falta de comprovação do recolhimento de qualquer parcela importará o vencimento antecipado do saldo devedor, nos termos do § 2º do art. 217 do Regimento Interno deste Tribunal;
f) enviar cópia do Acórdão a ser prolatado, bem como do Relatório e do Voto que o fundamentarem à Procuradoria da República no Estado do Rio de Janeiro, nos termos do § 3º do art. 16 da Lei 8.443/1992, c/c o § 7º do art. 209 do Regimento Interno do TCU, para adoção das medidas cabíveis; e
g) enviar cópia do Acórdão que vier a ser proferido ao Ministério do Turismo e aos responsáveis, para ciência, informando-lhes que a presente deliberação, acompanhada do Relatório e do Voto que o fundamenta, está disponível para a consulta no endereço www.tcu.gov.br/acordaos, além de esclarecer que, caso requerido, o TCU poderá fornecer sem custos as correspondentes cópias de forma impressa.
3.	Enfim, por intermédio da Exmo. Sr. Procurador Rodrigo Medeiros de Lima, o MPTCU anuiu à aludida proposta da unidade técnica, tendo consignado o seu parecer à Peça 67 nos seguintes termos:
" (...) Em face dos elementos constantes dos autos e da revelia dos responsáveis, não obstante devidamente citados, conforme comprovam os documentos às peças 49 e 50, no que diz respeito ao ex-presidente da Sociedade Orquestra Filarmônica do Rio de Janeiro; e às peças 48, 51-62, quanto à Sociedade Orquestra Filarmônica do Rio de Janeiro, citada por via editalícia, após esgotadas as medidas para a sua localização; este representante do Ministério Público de Contas da União manifesta-se de acordo com o encaminhamento proposto pela unidade técnica, em pareceres uniformes (peças 64 a 66) ."
É o Relatório.

não há

Procurador Rodrigo Medeiros de Lima.

TOMADA DE CONTAS ESPECIAL. MINISTÉRIO DO TURISMO. CONVÊNIO. TOTAL IMPUGNAÇÃO DOS DISPÊNDIOS. CITAÇÃO. NÃO COMPROVAÇÃO DA BOA E REGULAR APLICAÇÃO DOS RECURSOS FEDERAIS TRANSFERIDOS. CONTAS IRREGULARES. DÉBITO. MULTA. CIÊNCIA. COMUNICAÇÃO.

TOMADA DE CONTAS ESPECIAL (TCE)

Secretaria de Controle Externo de Tomada de Contas Especial (Secex-TCE).

Trata-se de tomada de contas especial instaurada pelo Ministério do Turismo (MTur) em desfavor da Sociedade Orquestra Filarmônica do Rio de Janeiro, em solidariedade com Florentino Pereira Dias, como então presidente da aludida entidade, diante da não comprovação da regular aplicação dos recursos públicos repassados por meio do Convênio 704189/2009 para incentivar o turismo, por meio da implementação do projeto intitulado como Concerto de Abertura da Temporada 2009 da Orquestra Filarmônica do Rio de Janeiro, a partir do aporte de R$ 299.700,00 em recursos federais e de R$ 33.300,00 em recursos da contrapartida, tendo a vigência do ajuste sido estipulada para o período de 21/7/2009 a 19/1/2010.
2.	A partir do Relatório n.º 99/2017 (Peça 39) , o tomador de contas assinalou a responsabilidade em desfavor da Sociedade Orquestra Filarmônica do Rio de Janeiro, além de Florentino Pereira Dias, como então presidente da entidade, pelo valor original de R$ 299.700,00.
3. 	No âmbito do TCU, a Secex-TCE promoveu a citação dos aludidos responsáveis para apresentarem as suas alegações de defesa ou recolherem o valor do correspondente débito diante da não comprovação da boa e regular aplicação dos recursos federais repassados.
4.	A despeito, contudo, das regulares notificações, os responsáveis deixaram transcorrer in albis o prazo para a apresentação das suas defesas, passando à condição de revéis, nos termos do art. 12, §¿3º, da Lei nº ¿8.443, de 1992.
5.	De todo modo, após a análise final do feito, a unidade técnica pugnou pela irregularidade das contas da Sociedade Orquestra Filarmônica do Rio de Janeiro, além de Florentino Pereira Dias, para condená-los em débito e em multa, tendo o MPTCU anuído a essa proposta. 
6.	O TCU pode incorporar o parecer da unidade técnica e do MPTCU a estas razões de decidir.
7.	A Secex-TCE evidenciou que a responsabilidade da Sociedade Orquestra Filarmônica do Rio de Janeiro, além de Florentino Pereira Dias, resultaria da indevida ausência de comprovação da boa e regular aplicação dos aludidos recursos federais.
8.	Bem se vê que, em sintonia, entre outros, com os Acórdãos 1.194/2009 e 3.991/2015, da 1ª Câmara, os Acórdãos 27/2004, 6.235/2013 e 3.223/2017, da 2ª Câmara, e os Acórdãos 11/1997 e 997/2015, do Plenário, a jurisprudência do TCU estaria firmada no sentido da pessoal responsabilidade do gestor pela efetiva comprovação da boa e regular aplicação dos recursos federais recebidos, submetendo todo aquele que administra os recursos públicos ao dever de demonstrar o correto emprego dos valores federais, nos termos do art. 70, parágrafo único, da Constituição de 1988 e do art. 93 do Decreto-Lei nº 200, de 1967, sem prejuízo de, por analogia à Súmula n.º 286 do TCU, a pessoa jurídica de direito privado também responder como destinatária dos recursos captados, em solidariedade com o seu administrador, pelo dano causado ao erário em face da ausência de efetiva comprovação da boa aplicação desses recursos públicos.
9.	Por esse prisma, como a ausência dos documentos comprobatórios sobre o efetivo dispêndio na execução do aludido objeto pactuado impediu o imprescindível estabelecimento do necessário nexo causal entre os recursos federais repassados e os supostos dispêndios incorridos no referido ajuste, resultando na ausência de efetiva demonstração sobre a boa e regular aplicação dos recursos federais transferidos, restou configurada a ofensa não só às regras legais, mas também aos princípios basilares da administração pública, já que, ao final e ao cabo, o gestor deixou de prestar satisfação à sociedade sobre o efetivo emprego dos recursos públicos postos à sua disposição, e, assim, restaria confirmada a presunção legal de dano ao erário para a subsequente condenação dos aludidos responsáveis em débito e em multa.
10.	Não subsistiria, enfim, a eventual prescrição da pretensão punitiva do TCU sobre o presente caso concreto, nos termos do Acórdão 1441/2016-TCU-Plenário, diante da ausência do transcurso de mais de dez anos entre a ordem para a citação no âmbito do TCU, em 20/9/2018 (Peça 47) , e data da consumação das irregularidades, em 10/11/2009 (Peça 12, p. 6) .
11. 	Eis que, por meio do aludido Acórdão 1.441/2016 proferido na Sessão Extraordinária de 8/6/2016, o Plenário do TCU firmou o seu entendimento no sentido de que a prescrição da pretensão punitiva deve seguir a regra geral do prazo decenal, contado a partir do fato, em linha com o art. 205 do Código Civil brasileiro, interrompendo a contagem do aludido prazo com a ordem de citação, nos termos do art. 240, caput, da Lei n.º 13.105 (Código Processual Civil) , de 2015.
12.	Sem prejuízo, no entanto, do respeito a esse entendimento do Tribunal, deve ser reiterada a minha ressalva já registrada em vários outros julgados do TCU no sentido de que, na ausência de lei específica, o TCU não deveria aplicar qualquer prazo prescricional sobre a referida pretensão punitiva ou, então, na pior das hipóteses, o Tribunal deveria aplicar a regra prescricional fixada pela Lei n.º 9.873, de 1999, não só porque ela trata diretamente de prescrição no âmbito do direito administrativo sancionador, mas também porque, entre outras medidas, a aludida lei manda aplicar o prazo prescricional penal, quando a infração administrativa também configure crime, além de determinar expressamente que, diante de ilícito continuado ou permanente, a contagem do prazo deve iniciar a partir da cessação do aludido ilícito.
13.	A despeito, então, de registrar essa minha posição pessoal, o TCU deve pugnar pela pronta aplicação da multa legal em desfavor dos aludidos responsáveis a partir do entendimento fixado pelo aludido Acórdão 1441/2016-TCU-Plenário.
14.	O TCU deve julgar irregulares, portanto, as contas da Sociedade Orquestra Filarmônica do Rio de Janeiro, além de Florentino Pereira Dias, nos termos do art. 16, III, "a", da Lei nº ¿8.443, de 1992, para condená-los ao pagamento do correspondente débito, sem prejuízo de lhes aplicar a multa prevista no art. 57 da Lei nº 8.443, de 1992. 
	Ante o exposto, pugno pela prolação do Acórdão ora submetido a este Colegiado.
TCU, Sala das Sessões, em 22 de setembro de 2020.
Ministro-Substituto ANDRÉ LUÍS DE CARVALHO
Relator